【裁判字號】    97,婚,388
【裁判日期】    980624
【裁判案由】    婚姻無效
【裁判全文】
臺灣臺南地方法院民事判決               97年度婚字第388號
原      告  甲○○
被      告  乙○○
                    13號
上列當事人間請求確認婚姻無效事件，經本院於民國98年6月10
日言詞辯論終結，判決如下：
    主      文
確認原告與被告間之婚姻無效。
訴訟費用由被告負擔。
    事實及理由
甲、程序方面：
    被告未於言詞辯論期日到場，核無民事訴訟法第386條所列
    各款情形，爰依原告之聲請，由其一造辯論而為判決。
乙、實體方面：
一、原告主張：
  （一）原告因積欠健保費用新臺幣（下同）50,000餘元，又要
        撫養子女，復因體質關係過於肥胖找不到工作，故於朋
        友之介紹下，於民國90年12月31日在大陸地區福建省福
        州市公證處，與大陸地區人民即被告乙○○辦理假結婚
        ，以讓被告得以非法進入境臺灣，而原告則得以賺取佣
        金90,000元。孰料原告婚後未拿到佣金，亦找不到介紹
        人，更無法與被告取得聯繫。
  （二）又原告上開使大陸地區人民非法進入臺灣地區之行為觸
        犯臺灣與大陸地區人民關係條例第79條第1項之規定，
        同時亦觸犯刑法第216條之行使使公務員登載不實事項
        於公文書之罪，原告前曾為此向檢察官自首，檢察官偵
        查後向鈞院聲請對原告簡易處刑，經鈞院以97年度簡字
        第3405號刑事簡易判決判處原告有期徒刑4月，如易科
        罰金以銀元300元即新臺幣900元折算1日，減為有期徒
        刑2月，如易科罰金以銀元300元即新臺幣900元折算1日
        ，緩刑2年之刑確定在案。
  （三）茲因兩造結婚之法律行為係通謀虛偽之意思表示，並違
        反法律禁止規定，且此假結婚之行為違背國家社會一般
        利益及道德觀念，亦違背公共秩序及善良風俗，應為無
        效之法律行為，又因戶籍登記記載兩造間有婚姻關係，
        致原告私權有受侵害之危險，此項法律關係發生之基礎
        事實所生不妥之狀態自得以確認判決方式除去，是以原
        告有即受確認判決之法律上利益，為此提起本訴。
  （四）並聲明：如主文所示。
二、被告未於言詞辯論期日到場，亦未提出書狀作何聲明或陳述
    。
三、得心證之理由：
  （一）按結婚之方式及其他要件，依行為地之規定，臺灣地區
        與大陸地區人民關係條例第52條第1項定有明文。查原
        告係在臺灣地區設有戶籍之臺灣地區人民，被告則為在
        大陸地區設籍之大陸地區人民，兩造於90年12月31日在
        大陸地區為結婚登記之事實，有原告提出之戶籍謄本1
        件為證，並有本院依職權向臺南縣佳里鎮戶政事務所調
        取兩造之結婚證明書及結婚登記資料在卷可憑，堪信為
        真實。是以本件兩造之婚姻是否成立有效，依前揭規定
        ，自應適用行為地即大陸地區之規定，合先敘明。
  （二）次按依大陸地區婚姻法，結婚之實質要件稱為結婚條件
        ，結婚條件分為必備條件與禁止條件；至於形式條件，
        因公權力積極介入而稱為結婚程序。又結婚必備條件為
        ：(1)結婚必須男女當事人之合意，(2)結婚必須達法定結
        婚年齡，(3)結婚應符合一夫一妻制原則（參見中共婚姻
        法第2條、第3條、第4條、第5條）；結婚禁止條件為：
        (1)須非近親結婚，(2)須無禁止結婚之疾病。倘違反結婚
        必備條件，中共婚姻法對於違反結婚條件之效力並無明
        文規定，惟依中共法院之實踐，其對結婚要件之違反，
        似為無效論（參見戴東雄著中國大陸法制研究第六輯－
        中共婚姻法上結婚條件與結婚程序，第1頁至第42頁）
        。
  （三）查原告於90年12月31日，在大陸地區福建省福州市公證
        處，雖與被告實際上並無結婚之意，仍與被告辦理結婚
        ，而取得前開公證處所核發之結婚公證書，原告並持之
        返臺後向財團法人海峽交流基金會（下稱海基會）申請
        驗證，取得海基會之證明後，遂持內載被告為配偶之內
        容不實之「大陸地區人民進入臺灣地區保證書」，委請
        不知情之警員在「對保或證明機關（構）簽註意見欄」
        內簽註意見，表示兩造為夫妻關係，並加蓋警員個人職
        章後，將上開保證書交還原告，原告即委由永志旅行社
        有限公司，持之前往內政部警政署入出境管理局，以申
        請配偶來臺探親為由，填寫大陸地區人民進入臺灣地區
        旅行證申請書，向境管局行使上述不實之結婚公證書、
        海基會證明、登載不實內容之保證書，申請核發被告之
        旅行證，致不知情之境管局承辦公務員，將兩造「民國
        90年12月31日結婚」之不實事項，登載於職務上所掌之
        前開旅行證申請書之公文書上，並使大陸地區人民即被
        告乙○○於91年5月7日以探親名義非法入境；原告又於
        91年3月11日，持上開結婚公證書，至臺南縣佳里鎮戶
        政事務所以其業與被告結婚之不實事項申請辦理結婚登
        記，並填載內容不實之「結婚登記申請書」，使辦理結
        婚登記之不知情公務員因而將此不實之事項登載於其職
        務上所掌屬公文書性質之戶籍登記簿，足生損害於戶政
        機關管理戶政之正確性，原告因而違反修正前臺灣地區
        與大陸地區人民關係條例第15條第1款之規定，應依同
        條例第79條第1項處斷之罪，及刑法第216條、第214條
        之行使公務員登載不實罪。嗣原告向檢察官自首上開犯
        行，經檢察官偵查後向本院聲請簡易判決處刑，經本院
        以97年度簡字第3405號刑事簡易判決判處原告有期徒刑
        4 月，如易科罰金以銀元300元即新臺幣900元折算1日
        ，減為有期徒刑2月，如易科罰金以銀元300元即新臺幣
        900元折算1日，緩刑2年之刑確定在案之事實，業經本
        院依職權調取本院97年度簡字第3405號違反臺灣地區與
        大陸地區人民關係條例等刑事案件卷宗核閱綦詳，復有
        內政部入出國及移民署以97年8月5日移署資處寰字第
        09710086110號函所檢送之被告入出國證明書、大陸地
        區人民進入臺灣地區旅行證申請書、保證書影本各1件
        ，以及臺南縣佳里鎮戶政事務所以97年8月8日南縣佳戶
        字第0970001393號函所檢送兩造之結婚登記相關資料附
        卷可稽，堪認原告主張之事實為實在，兩造顯無結婚之
        合意，揆諸前揭說明，兩造之婚姻即欠缺大陸地區婚姻
        法所規定之必備條件，應為無效。
  （四）再查本件兩造之婚姻既屬無效，原告因戶籍資料上登記
        與被告有婚姻關係，有被認定係被告配偶之危險，是原
        告提起本件確認之訴，應認有提起確認之訴之利益。從
        而，原告請求確認兩造之婚姻無效，為有理由，應予准
        許。
丙、結論：
    本件原告之訴為有理由，依民事訴訟法第385條第1項前段、
    第78條，判決如主文。
中    華    民    國    98    年    6     月    24    日
                  家事法庭    法  官  葉惠玲
上為正本係照原本作成。
如對本判決上訴須於判決送達後20日內向本院提出上訴狀。
中    華    民    國    98    年    6     月    24    日
                              書記官  鄭秀美


司法院資訊處製作；財團法人民間司法改革基金會備份。
